【裁判字號】    91,易,4447
【裁判日期】    920624
【裁判案由】    偽造文書
【裁判全文】
臺灣高雄地方法院刑事判決                        九十一年度易字第四四四七號
    公  訴  人  臺灣高雄地方法院檢察署檢察官
    被      告  甲○○
右列被告因偽造文書案件，經檢察官提起公訴（八十八年度偵字第一二一一號），本
院判決如左：
    主  文
甲○○共同行使明知為不實之事項，而使公務員登載於職務上所掌之公文書，足以生
損害於公眾及他人，處有期徒刑伍月，如易科罰金，以佰元折算壹日。
    事  實
一、甲○○與乙○○（業經另案判處有期徒刑三年六月確定）、戊○○（已死亡，業
    經本院為不受理判決）共同基於使公務員登載不實之犯意聯絡，三人明知坐落高
    雄縣大寮鄉○○段六二二號土地（重測前地號為坐落同段一七二０之三號）之所
    有權雖登記為戊○○名義，惟實際上係戊○○與己○○、庚○○○、丁○○所共
    有，且土地所有權狀係交由己○○保管，並未遺失，竟為辦理設定土地抵押權以
    資擔保甲○○積欠乙○○借款之用，由戊○○先於八十三年十月八日前某日，書
寫上開土地所有權狀業於八十三年十月一日遺失等不實內容之切結書一紙，連同
    其私章、印鑑證明及戶籍謄本交予甲○○轉交乙○○，再由乙○○利用其所僱用
    不知情之職員張瓊文，以戊○○之名義向高雄縣鳳山地政事務所謊報該土地所有
    權狀遺失，據以申領補發土地所有權狀（收件文號為八十三年寮字第八七六０號
    ），使該所承辦之地政人員陷於錯誤，於同年十一月二十二日將上開不實事項登
    載於職務上所掌之公文書土地登記簿上，並據以補發土地所有權狀一份予戊○○
    ，足以生損害於地政機關對於地政管理之正確性及己○○、庚○○○、丁○○之
    權益。嗣同年十一月二十九日，戊○○以上開土地設定新臺幣（下同）六百六十
    萬元之抵押權予乙○○之兄丙○○，迄八十四年六月十六日，因丙○○無力清償
    欠款，乙○○遂以丙○○之名義向本院聲請裁定准予拍賣上開抵押土地，己○○
    、庚○○○、丁○○等人始得知上情。
二、案經己○○、庚○○○及丁○○訴由臺灣高雄地方法院檢察署檢察官偵查起訴。
    理  由
一、訊據被告甲○○固坦承同案被告戊○○確有提供上開土地設定抵押權擔保其向乙○○積欠之款項，惟辯稱其並不知該權狀是否遺失，亦不知係何人至地政事務所
    申報遺失云云。經查：
(一)上開土地係同案被告戊○○與告訴人己○○、庚○○○、丁○○於六十六年間共
    同合資購買，四人分別就該土地之持分各為四分之一，而經共同協議後，四人同
    意將上開土地登記於戊○○名下，惟所有權狀則由告訴人己○○負責保管一節，
    業經告訴人等陳述明確，並有土地合同契約書、公證書、戊○○所書立之切結書
    影本各一紙在卷可憑。
(二)同案被告戊○○業於臺灣嘉義地方法院八十八年度訴字第七二九號乙○○偽造文
    書案審理中供述當初係被告向渠表示要向朋友借錢做生意，需要土地作抵押，渠
    基於親戚之誼，遂將私章、印鑑證明及戶籍謄本等物交付予被告等語無誤。又訊
    之被告亦坦認其事先即知悉上開土地係同案被告戊○○與他人所共有而戊○○僅
    有四分之一持分，及其確有將戊○○之印章及證件交付乙○○辦理設定抵押權之
    相關事宜等情，被告既與戊○○共同委託乙○○辦理上開抵押權設定登記，理應
    一併交付系爭土地所有權狀，而無僅交付私章、印鑑證明及戶籍謄本之可能，則
    其於事前即已知悉系爭土地所有權狀未由同案被告戊○○所持有一節，應堪認定
    。
(三)又同案被告戊○○之所以無償將渠所有之上開土地設定抵押權以擔保被告向乙○○所積欠之款項，純粹係基於親誼，協助被告解決債務問題，渠個人於本件抵押
    權設定過程中，並無獲得任何利益等情，業經戊○○於偵查中陳述無誤，且為被
    告所不否認。又上開土地名義上雖係登記為戊○○一人所有，然戊○○為保障告
    訴人等之財產權，除明白告知被告渠僅有四分之一持分外，復要求乙○○書立就
    該土地僅有四分之一分配權之聲明書一紙，足見渠尚無損害告訴人等人財產權之
    不法意圖，是渠同意無償提供土地設定抵押，既僅為協助被告處理債務，自無刻
    意對被告隱瞞權狀係在告訴人保管中一事，而使告訴人等權益受損，並致渠必須
    獨自負擔刑事及民事責任之理。被告辯稱其不知權狀是否遺失云云，顯與常情不
    符，應係事後脫卸之詞，不足採信。本件事證已明，被告犯行堪以認定。
二、核被告甲○○所為，係犯刑法第二百十六條、第二百十四條之行使使公務員登載
    不實之文書罪。其使公務員登載不實之行為，已為其行使行為所吸收，不另論罪
    。又其與戊○○、乙○○間，就上開犯行，有犯意聯絡與行為分擔，均為共同正
    犯，而其等利用不知情之張瓊文前往辦理申請土地所有權狀補發，則均屬間接正
    犯。爰審酌被告為解決己身財務困境，竟與戊○○、乙○○共謀向地政事務所謊
    報所有權狀遺失，致告訴人等所共有之上開土地遭設定抵押，並進而遭拍賣，損
    失甚鉅，又其犯後狡飾否認犯行，惟已賠償告訴人等人部分損失等一切情狀，酌
    情量處如主文所示之刑。再按被告行為後，刑法第四十一條業於九十年一月四日
    修正為「犯最重本刑為五年以下有期徒刑以下之刑之罪，而受六個月以下有期徒
    刑或拘役之宣告，因身體、教育、職業、家庭之關係或其他正當事由，執行顯有
    困難者，得以一元以上三元以下折算一日，易科罰金。但確因不執行所宣告之刑
    ，難收矯正之效，或難以維持法秩序者，不在此限」，並於同年月十日經總統公
    布施行，新舊法比較之結果，以新法有利於被告，爰並諭知易科罰金之折算標準
    。
據上論斷，應依刑事訴訟法第二百九十九條第一項前段，刑法第二條第一項前段、第
二十八條、第二百十六條、第二百十四條、第四十一條第一項，罰金罰鍰提高標準條
例第一條前段、第二條，判決如主文。
中      華      民      國      九十二    年      六    月    二十四    日
                                      臺灣高雄地方法院刑事第一庭
                                  審判長法  官  林  水  城
                                                法  官  盧  怡  秀
                                                法  官  謝  雨  真
右正本證明與原本無異。
如不服本判決，應於判決送達後十日內，向本院提出上訴狀。
                                                書記官  陳  威  志
中    華    民    國      九十二      年      六      月     二十四     日
附錄本案論罪科刑法條：
刑法第二百十六條
行使第二百十條至第二百十五條之文書者，依偽造、變造文書或登載不實事項或使登
載不實事項之規定處斷。
刑法第二百十四條
明知為不實之事項，而使公務員登載於職務上所掌之公文書，足以生損害於公眾或他
人者，處三年以下有期徒刑、拘役或五百元以下罰金。


司法院資訊處製作；財團法人民間司法改革基金會備份。
